【裁判字號】    98,易,2012
【裁判日期】    981120
【裁判案由】    重利
【裁判全文】
臺灣臺中地方法院刑事判決              98年度易字第2012號
公  訴  人  臺灣臺中地方法院檢察署檢察官
被      告  丙○○
選任辯護人  林文成律師
上列被告因重利案件，經檢察官提起公訴（96年度偵字第5391、
7779號），本院判決如下：
    主    文
丙○○乘他人急迫，貸以金錢，而取得與原本顯不相當之重利，
處有期徒刑月，如易科罰金，以新臺幣壹仟元折算壹日。又乘
他人急迫，貸以金錢，而取得與原本顯不相當之重利，處有期徒
刑月，如易科罰金，以新臺幣壹仟元折算壹日。又乘他人急迫
，貸以金錢，而取得與原本顯不相當之重利，處有期徒刑月，
如易科罰金，以新臺幣壹仟元折算壹日。應執行有期徒刑陸月，
如易科罰金，以新臺幣壹仟元折算壹日。
    犯罪事實
一、丙○○各基於重利之犯意，分別為下列重利之犯行：
  (一)於民國96年7、8月間某日，在臺中市○○區○○街8號住處
    ，乘甲○○因急需用錢向其借款新臺幣（下同）4萬元，約
    定以每個月為1期，每期每萬元利息1500元（換算年利率為
    180％），並預扣第一期利息6000元後，現場交付現金3萬
    4000元予甲○○，甲○○則當場簽發票面金額4萬元、票號
    CH351181號之本票1紙予丙○○作為擔保，而乘甲○○急迫
    之際貸與金錢，以取得與原本顯不相當之重利，甲○○嗣後
    則於每月5或6日交付利息予丙○○，共計已支付9萬元之利
    息予丙○○。
  (二)甲○○又於97年3月間某日，因急需用錢，乃再至上址向丙○○借款3萬元，丙○○同意借款3萬元予甲○○，並約定以
    每月為1期，每期每萬元利息1500元（換算年利率為180 ％
    ），並當場預扣第一期利息4500元後，當場交付現金2萬
    5500元予甲○○，甲○○並簽發發票日為97年3月4日、票號
    CH351192號、票面金額為3萬元之本票1紙予丙○○作為擔保
    ，丙○○即以此方式，乘甲○○急迫之際貸與金錢，以取得
    與原本顯不相當之重利，甲○○嗣後則於每月5或6日給付利
    息給丙○○，共計已支付利息3萬6000元。
  (三)甲○○又於97年5月間某日，因急需用錢，乃再至上址向丙○○借款2萬元，丙○○同意借款2萬元予甲○○，並約定以
    每月為1期，每期每萬元利息1500元（換算年利率為180％）
    ，並當場預扣第一期利息3000元後，當場交付現金1萬7000
    元予甲○○，丙○○即以此方式，乘甲○○急迫之際貸與金
    錢，以取得與原本顯不相當之重利，甲○○伺候則於每月5
    或6日給付利息給丙○○，共計已支付利息1萬8000元。
二、案經甲○○訴由臺中市警察局第五分局報請臺灣臺中地方法
    院檢察署檢察官偵查起訴。
    理    由
壹、證據能力之說明：
    按被告以外之人於審判外之言詞或書面陳述，除法律有規定
    者外，不得作為證據，刑事訴訟法第一百五十九條第一項定
    有明文，此即學理上所稱之「傳聞證據排除法則」，而依上
    開法律規定，傳聞證據原則上固無證據能力，但如法律別有
    規定者，即例外認有證據能力。又被告以外之人於審判外之
    陳述，雖不符合同法第159條之1至第159條之4之規定，但經
    當事人於審判程序同意作為證據，法院審酌該言詞陳述或書
    面陳述作成時之情況，認為適當者，亦得為證據，當事人、
    代理人或辯護人於法院調查證據時，知有第159條第1項不得
    為證據之情形，而未於言詞辯論終結前聲明異議者，視為有
    前項之同意，此觀諸同法第159條之5規定甚明。查本判決所
    引用之證人甲○○於警詢及偵查中所為之證述，屬於審判外
    之陳述，為傳聞證據，然被告於本院審理時未表示意見，顯
    不予爭執，且迄至言詞辯論終結前亦未曾聲明異議，並證人
    甲○○於檢察官偵查時，以證人之身份，經檢察官告以具結
    之義務及偽證之處罰，均經具結而擔保其證述之真實性，復
    無證據顯示係遭受強暴、脅迫、詐欺、利誘等外力干擾情形
    ，或在影響其等心理狀況致妨礙其自由陳述等顯不可信之情
    況下所為；且證人甲○○於本院審理時亦到庭接受詰問，已
    確保被告之對質詰問權。上揭證人甲○○於偵訊時之陳述既
    無顯不可信之情況，本院審酌上開證據資料製作時之情況，
    尚無違法不當及證明力明顯過低之瑕疵，亦認為以之作為證
    據應屬適當，且指訴內容係針對被告是否從事重利之事，為
    證明本案犯罪事實所必要，故揆諸上開規定，爰依刑事訴訟
    法第159條之5規定，認上揭證據資料均例外認有證據能力，
    合先敘明。
貳、實體部分：
一、訊據被告丙○○矢口否認有何重利犯行，辯稱：伊確有於97
    年3月間、5月間分別借款3萬元、2萬元給證人甲○○，但借
    款當時並未收取利息，並無事先預扣利息，另4萬元部分，
    是證人甲○○賣酒給被告要退還之差價，且證人甲○○向其
    借錢，並無急迫、輕率或無經驗之情形云云。惟查：
  (一)前開犯罪事實，業據證人甲○○於警詢、檢察官偵查中及本
    院審理時證述明確，且有附表所示之本票2張附卷足稽。
  (二)被告雖辯稱：96年7、8月間之4萬元，係其先前向甲○○購
    買酒，甲○○要退還給其的差價等語。然查，被告供稱曾向
    證人甲○○買酒，惟並無任何收據憑證以實其說，即屬有疑
    。且證人甲○○於本院審理時證稱：其在96年7、8月間，在
    被告位於臺中市○○街的租屋處2樓，向被告借4萬元，當時
    約定每萬元每月1500元利息，當天被告預扣第一期利息6000
    元，其實拿3萬4000元，這部分利息其付到97年11月，其只
    有介紹他人賣酒給被告等語明確。另證人乙○○於本院審理
    時雖證稱：其看過甲○○向被告借過2次錢，都在被告寧漢
    街住處，一次是借3萬元，甲○○說要去割雙眼皮，另一次
    是買酒，被告在朋友那裡打開酒的標價比較便宜，之後被告
    拿去賣給朋友，打開箱子發現訂價比甲○○賣的價格便宜，
    甲○○賣給被告比較貴，所以要退還差價4萬元給被告，但
    該4萬元甲○○沒有還，變成跟被告借的等語。惟證人乙○○於本院審理時亦證稱：買酒糾紛這件事，其有看到標價，
    因為被告買來也有自己打開來喝等語，是被告既買酒回來也
    曾打開使用，衡情即會立即知悉標示之價格與買得之價格不
    符，何以會等到賣給他人之後，始知悉證人甲○○賣的價格
    較高，並如該4萬元係買酒退還差價，理應係簽立和解書，
    何以會由證人甲○○開立4萬元本票交與被告收執，證人乙○○所述發現買酒糾紛情節，顯於常情未合，並無足採，並
    被告自承與證人甲○○間有多次金錢往來之情形，而證人乙○○並非與被告24小時形影不離，縱或被告與證人甲○○間
    曾有買賣酒類之糾紛，亦無從遽認被告即與證人甲○○間無
    任何4萬元之金錢借貸情形，是證人乙○○前開證述，無從
    遽為有利於被告之認定。
  (二)被告辯稱3萬元部分，係證人甲○○向其借款欲割雙眼皮，
    並無急迫、輕率或無經驗之情形云云，並舉證人乙○○為證
    。然查，證人甲○○於本院審理時證稱：97年3月間，其也
    是在被告位於臺中市○○街的租屋處向被告借款3萬元，利
    息也是每萬元每月1500元，當天其實拿2萬5000元，其割雙
    眼皮是自己刷卡付錢等語，並有人生診所證明書及甲○○信
    用卡簽帳紀錄表各1份在卷足稽。證人乙○○雖於本院審理
    時證稱：證人甲○○向被告借3萬元，說要去割雙眼皮，後
    來甲○○借了3萬元後，其有看到甲○○真的有去割雙眼皮
    等語，然依卷附之人生診所證明書籍甲○○信用卡交易資料
    ，證人甲○○係於96年1月5日因雙眼皮下眼袋手術，使用國
    民旅遊卡付費1萬2000元，而依卷附之本票影本票載發票日
    所示為97年3月5日，顯然證人甲○○割雙眼皮之時間早於簽
    發本票借款時間，證人乙○○所述顯與卷證不符，並無足採
    ，且依卷附之本院93年度執梅字第36643號執行命令及臺中
    縣雅潭地政事務所函文所示，證人甲○○自93年9月間，即
    已因負債遭本院強制執行薪資三分之一，足認證人甲○○於
    97年間之資力即有不足而需錢孔急，被告所辯並無足採。
  (三)另被告辯稱2萬元借款部分，係被告受甲○○請託，陪同甲○○代償還甲○○積欠地下錢莊之借款，其並無跟甲○○拿
    取利息等語。然查，證人甲○○於本院審理時證稱：97年5
    月初，其在被告位於臺中市○○街的租屋處，向被告借款2
    萬元，利息為每萬元每月1500元，借款時利息預扣，這次借
    款其並無簽寫借據或簽發本票，該2萬元並非其請被告陪同
    至地下錢莊代為還款等語明確，且如被告所述證人甲○○確
    係因積欠地下錢莊金錢始向其借款2萬元，益徵證人甲○○
    向被告借款時陷於經濟窘迫之急迫情形甚明。被告空言否認
    ，並無足採。
  (四)且查，被告借款予證人甲○○之利息，均係每萬元每月1500
    元，經核算年息為180％，遠逾民法第205條所規定之法定利
    率上限（百分之20），自與原本顯不相當，亦可認定。此外
    ，復有扣案如附表所示之本票2張可資佐憑。從而，本件事
    證明確，其前開犯行均堪認定。
  (五)至被告聲請傳喚證人孫鳳儀以證明被告向證人甲○○購得酒
    類後即轉賣予證人孫鳳儀，並證人有告知被告酒類標示單價
    低於被告出售價格等情。然本件被告自承證人孫鳳儀並無在
    場見聞被告與證人甲○○間酒類交易情形，係聽聞被告陳述
    該酒係被告向證人甲○○購買，核屬傳聞證據，且縱證人孫
    鳳儀有告知酒類標價較被告出售價格為低，亦僅係被告與證
    人孫鳳儀間之買賣糾紛，無從證明與本案4萬元之關連性，
    自無傳喚證人孫鳳儀之必要，併予敘明。
二、核被告所為，係犯刑法第344條之重利罪。被告3次重利犯行
    間，犯意各別，行為不同，應予分論併罰。爰審酌被告犯罪
    手段尚屬平和，被告所出借款之金錢尚未獲得清償；惟被告
    犯後仍矢口否認犯行，態度不佳等一切情狀，分別量處如主
    文所示之刑，並定其應執行之刑及諭知易科罰金之折算標準
    。
三、另證人甲○○所簽發交付被告如附表所示之本票，係證人甲○○於借款時，簽發予被告作為債權擔保之用。惟上開本票
    是否為犯罪所得，應斟酌本票所載面額是否均係犯罪所得，
    如全係犯罪所得始得沒收。而重利罪之被害人非不必交付利
    息，仍應交付法定限制內之利息。證人甲○○開立之本票交
    予被告收執，既係供作擔保借款債務之用，其超出借款本金
    部分應包括用以清償法定限制內之利息及限制外之重利，限
    制外之重利固係犯罪所得，限制內之利息即非犯罪所得，自
    不能全部視為犯罪所得。而刑法第38條第1項第3款所謂因犯
    罪所得之物，係指該物全部係犯罪所得而言，如非全部而僅
    係不能分割之其中一部係犯罪所得，自不得視為全部犯罪所
    得予以沒收。況如沒收，被告依法可向被害人求償借貸之本
    金及合法之利息，將無該本票作為憑據，從而自不得沒收該
    張本票（臺灣高等法院暨所屬法院87年度法律座談會刑事類
    法律問題第19號研討結果參照)，附此敘明。
據上論斷，應依刑事訴訟法第299條第1項前段，刑法第344條、
第51條第5款、第41條第1項前段，刑法施行法第1條之1，判決如
主文。
中    華    民    國    98    年    11    月    20    日
                        刑事第六庭  法  官  戴博誠
上正本證明與原本無異。
如不服本判決，應於送達後10日內向本院提出上訴狀（須附繕本
），上訴於臺灣高等法院臺中分院。
上訴書如未敘述理由，應於上訴期間屆滿後20日內補提理由書於
本院。
                                    書記官  林政佑
中    華    民    國    98    年    11    月    20    日
【附錄論罪科刑法條】
刑法第344條：
乘他人急迫、輕率或無經驗貸以金錢或其他物品，而取得與原本
顯不相當之重利者，處1年以下有期徒刑、拘役或科或併科1千元
以下罰金。
附表：
┌──┬─────┬───┬─────────┬─────┐
│編號│票據號碼  │發票人│票面金額（新臺幣）│發票日    │
├──┼─────┼───┼─────────┼─────┤
│一  │CH351181號│甲○○│4萬元             │無        │
├──┼─────┼───┼─────────┼─────┤
│二  │CH351192號│甲○○│3萬元             │97年3月5日│
└──┴─────┴───┴─────────┴─────┘


司法院資訊處製作；財團法人民間司法改革基金會備份。
